ACORDAO-COMPLETO-2547702

ACÓRDÃO 2114/2022 ATA 36/2022 - PLENÁRIO

VISTOS, relatados e discutidos estes autos de representação, nos quais se aprecia embargos de declaração interpostos por cinco responsáveis contra o Acórdão 3156/2019-TCU-Plenário após terem o prazo recursal devolvido em razão de alteração procedida na referida deliberação pelo Acórdão 1500/2021-TCU-Plenário, 
ACORDAM os Ministros do Tribunal de Contas da União, reunidos em Sessão Plenária, com fundamento nos arts. 1º, inciso I, 32 e 34 da Lei nº 8.443, de 16 de julho de 1992, em: 
9.1. notificar os Srs. Antonio de Aguiar Patriota (CPF XXX.856.151-XX) , Célio Brovino Porto (CPF XXX.125.187-XX) , Dyogo Henrique de Oliveira (CPF XXX.643.671-XX) , Fernando Damata Pimentel (CPF XXX.845.316-XX) , Guido Mantega (CPF XXX.840.768-XX) , Guilherme Cassel (CPF XXX.570.800-XX) , João Bernardo de Azevedo Bringel (CPF XXX.830.041-XX) , Nélson Machado (CPF XXX.364.701-XX) , Paulo Bernardo Silva (CPF XXX.538.191-XX) , e Samuel Pinheiro Guimarães Neto (CPF XXX.744.367-XX) da decisão prolatada no Acórdão 1500/2021-TCU-Plenário, que modificou o Acórdão 3156/2019-TCU-Plenário;
9.2. não conhecer dos embargos de declaração opostos pelo Sr. Carlos Eduardo Esteves Lima contra o Acórdão 3156/2019-TCU-Plenário, modificado pelo Acórdão 1500/2021-TCU-Plenário, em razão de sua intempestividade, nos termos do art. 34, § 1º, da Lei 8.443/1992 e do art. 287, § 1º, do RI/TCU;
9.3. conhecer dos embargos de declaração opostos, individualmente, pelos Srs. Laudemir André Muller e Luiz Fernando Pires Augusto, bem como pelas Sras. Lytha Battiston Spíndola e Sheila Ribeiro Ferreira, contra o Acórdão 3156/2019-TCU-Plenário, modificado pelo Acórdão 1500/2021-TCU-Plenário, com fundamento nos arts. 32, inciso II, e 34 da Lei 8.443/1992 e no art. 287 do RI/TCU;
9.4. no mérito, rejeitar os embargos de declaração opostos individualmente pelos Srs. Laudemir André Muller e Luiz Fernando Pires Augusto e pelas Sras. Lytha Battiston Spíndola e Sheila Ribeiro Ferreira;
9.5. dar ciência deste Acórdão aos embargantes e aos demais interessados, responsáveis citados em razão do Acórdão 3156/2019-TCU-Plenário.

Embargos de declaração interpostos por cinco responsáveis contra o Acórdão nº 3.156/2019-Plenário após terem o prazo recursal devolvido em razão de alteração procedida na referida deliberação pelo Acórdão 1.500/2021-Plenário,

Secretaria de Assuntos Internacionais.

3. Interessados/Responsáveis/Recorrentes:
3.1. Interessado: Identidade preservada (art. 55, caput, da Lei n. 8.443/1992).
3.2. Responsável: Identidade preservada (art. 55, caput, da Lei n. 8.443/1992).
3.3. Recorrente: Identidade preservada (art. 55, caput, da Lei n. 8.443/1992).

13.1. Ministros presentes: Bruno Dantas (na Presidência), Walton Alencar Rodrigues, Benjamin Zymler e Jorge Oliveira.
13.2. Ministros-Substitutos convocados: Augusto Sherman Cavalcanti (Relator) e Weder de Oliveira.

AUGUSTO SHERMAN

Ministro-Substituto Augusto Sherman Cavalcanti.

de representação a respeito de possíveis irregularidades ocorridas na Câmara de Comércio Exterior da Presidência da República - Camex e na Secretaria do Tesouro Nacional - STN, entre outros órgãos e agentes envolvidos, relacionadas à aprovação de 4 (quatro) operações de financiamento, vinculadas à exportação de bens e serviços, com amparo do Proex Equalização, por prazo superior ao máximo legalmente permitido, com violação ao art. 2, §1º, c/c art. 3 da Lei 10.184/01 c/c o art. 1, § 2º, c/c arts. 4º, § 1º, e 9° da Resolução 3.219/04 do CMN e Portarias Ministeriais vigentes à época das operações.
O Tribunal determinou, por meio do Acórdão 3156/2019-TCU-Plenário (peça 34) , a instauração de 4 (quatro) tomadas de contas especiais para quantificação do dano e apuração de responsabilidades atinentes às irregularidades apuradas nestes autos, oportunidade em que autorizou a citação dos responsáveis identificados para que oferecessem alegações de defesa.
Irresignado, o Sr. Evandro de Sampaio Didonet opôs Embargo de Declaração (peça 46) contra o referido acordão. Ao analisá-lo, o Tribunal exarou o Acórdão 1500/2021-TCU-Plenário (peça 69) , no qual acolheu os embargos declaratórios e concedeu efeitos infringentes ao Acórdão 3156/2019-TCU-Plenário, no sentido de afastar a culpabilidade do responsável e, em consequência, excluí-lo do rol de responsáveis relacionados à Operação Cofig nº 533.
Neste momento processual, aprecia-se cinco embargos de declaração, opostos individualmente pelos Senhores Laudemir André Muller (peças 83-84) ; Luiz Fernando Pires Augusto (peças 87-92) ; Lytha Battiston Spíndola (peça 97) ; Sheila Ribeiro Ferreira (peças 102-103) e Carlos Eduardo Esteves Lima (peça 128) , em face do Acórdão 1500/2021-TCU-Plenário.
Por determinação do relator (peças 136, 144) , Ministro-Substituto Augusto Sherman Cavalcanti, os aclaratórios foram analisados pela Unidade Técnica[footnoteRef:2], cuja derradeira proposta de encaminhamento possui as seguintes sugestões, no essencial (peça 149, p.7) : [2:  O relator solicitou, também, que os embargos de declaração transitassem pelo Ministério Público junto ao Tribunal de Contas da União, a teor do despacho à peça 144.] 
a. preliminarmente, notificar os demais responsáveis da decisão prolatada no Acórdão 1500/2021-TCU-Plenário, que modificou o Acórdão 3156/2019-TCU-Plenário, por meio de embargo de declaração com efeitos infringentes, na forma prescrita na alínea 'd', inciso I, art. 183 do RITCU c/c § 6º, art. 179, do RITCU, o que ainda não ocorreu, de forma que não se inaugurou a contagem dos prazos devolvidos a esses interessados;  
b. não conhecer dos embargos de declaração opostos, individualmente, pelos Srs. Laudemir André Muller e Luiz Fernando Pires Augusto contra o Acórdão 1500/2021-TCU-Plenário, pois não foi apontada obscuridade, omissão ou contradição no acórdão atacado, nos termos do art. 287, §1º, do RI/TCU;
c. não conhecer dos embargos de declaração opostos pelo Sr. Carlos Eduardo Esteves Lima contra o Acórdão 1500/2021-TCU-Plenário, em razão de sua intempestividade, nos termos do art. 34, § 1º, da Lei 8.443/1992 e do art. 287, § 1º, do RI/TCU;
d. conhecer dos embargos de declaração opostos individualmente pelas Sras. Lytha Battiston Spíndola e Sheila Ribeiro Ferreira, contra o Acórdão 1500/2021-TCU-Plenário, com fundamento nos arts. 32, inciso II, e 34 da Lei 8.443/1992 e no art. 287 do RI/TCU; e no mérito, rejeitá-los.
 Diante dos elementos constantes dos autos, este representante do Ministério Público junto ao Tribunal de Contas da União manifesta-se parcialmente em desacordo com o encaminhamento proposto pela unidade instrutiva, em pareceres uniformes (peças 149-151) . 
A nossa pontual discordância dá-se em relação aos embargos opostos pelos Srs. Laudemir André Muller e Luiz Fernando Pires Augusto, os quais entendemos que devem ser conhecidos, pois, inobstante não terem indicado, de forma literal, a ocorrência de omissão, contradição ou obscuridade no aresto embargado, apontaram a adoção de premissa fática equivocada que teria levado à indevida inclusão de seus nomes no rol de responsáveis. 
É bom salientar que essa mesma circunstância (equívoco do Tribunal em determinar o chamamento aos autos de agente que não deveria constar do rol de responsáveis) foi suficiente para que os aclaratórios opostos pelo Sr. Evandro de Sampaio Didonet (peça 46) fossem conhecidos e tivessem o mérito examinado, razão por que, a bem da fiel observância do princípio da isonomia, recomendamos que os embargos de declaração opostos pelos Srs. Laudemir André Muller e Luiz Fernando Pires Augusto sejam, também, conhecidos. 
No mérito, no entanto, devem os aludidos embargos ser rejeitados, eis que as situações dos embargantes não coincidem com a do Sr. Evandro Sampaio Didonet, pois este último, diferentemente dos embargantes - que ocupavam os cargos de Assessor Especial do Ministro de Estado do Desenvolvimento Agrário e de Secretário Adjunto de Assuntos Internacionais do Ministério da Fazenda - ocupava cargo no qual 'não estaria em posição ou mesmo em circunstância de questionar as deliberações conduzidas por Ministros e Secretários' (excerto constante do voto que acompanhou o Acórdão 1500/2021-TCU-Plenário, à peça 70, p. 2) .  Ainda nesse sentido, cumpre transcrever mais dois trechos constantes do voto do relator, ao examinar os embargos de declaração opostos pelo Sr. Evandro Sampaio Didonet:
29. Ao analisar a Ata da LXXII Reunião do Conselho de Ministros da Câmara de Comércio Exterior (Camex) , em 26/05/2010 (Peça 11, p. 38 - 52) , nota-se que, além do Sr. Evandro, os responsáveis pela aprovação da operação de crédito objeto deste processo compõem-se de quatro Ministros e dois Secretários. O Sr. Evandro, por sua vez, é apresentado como 'Diretor do Departamento de Negociações Internacionais, do Ministério das Relações Exteriores', o que condiz com as alegações apresentadas no embargo. 
30. Inclusive, ao verificar as demais atas abordadas no processo, os responsáveis são ocupantes de cargos de Ministro ou correspondem a substitutos naturais, quais sejam: Ministros Substitutos, Secretários e Assessores. Portanto, entende-se razoável considerar que o Sr. Evandro, na condição de Diretor, não estaria em posição ou mesmo em circunstância de questionar as deliberações conduzidas por Ministros e Secretários. Diante disso, ao analisar a culpabilidade do Sr. Evandro, entende-se que sua responsabilidade pode ser afastada.
 (peça 70, p. 2 - grifos acrescidos) 
Por ostentarem circunstâncias subjetivas outras que não as mesmas observadas em relação ao Sr. Evandro de Sampaio Didonet, a seara apropriada para bem se avaliar a responsabilização dos embargantes, Srs. Laudemir André Muller e Luiz Fernando Pires Augusto, é a instrução processual que será levada a efeito no curso das respectivas TCEs e não a estreita via dos embargos de declaração.  
Assim, este representante do Ministério Público junto ao Tribunal de Contas da União manifesta-se no sentido de:
a) preliminarmente, notificar os Srs. Antonio de Aguiar Patriota (CPF XXX.856.151-XX) , Célio Brovino Porto (CPF XXX.125.187-XX) , Dyogo Henrique de Oliveira (CPF XXX.643.671-XX) , Fernando Damata Pimentel (CPF XXX.845.316-XX) , Guido Mantega (CPF XXX.840.768-XX) , Guilherme Cassel (CPF XXX.570.800-XX) , João Bernardo de Azevedo Bringel (CPF XXX.830.041-XX) , Nélson Machado (CPF XXX.364.701-XX) , Paulo Bernardo Silva (CPF XXX.538.191-XX) , e Samuel Pinheiro Guimarães Neto (CPF XXX.744.367-XX) da decisão prolatada no Acórdão 1500/2021-TCU-Plenário, que modificou o Acórdão 3156/2019-TCU-Plenário;
b) conhecer dos embargos de declaração opostos, individualmente, pelos Srs. Laudemir André Muller e Luiz Fernando Pires Augusto, bem como pelas Sras. Lytha Battiston Spíndola e Sheila Ribeiro Ferreira, contra o Acórdão 1500/2021-TCU-Plenário, que modificou o Acórdão 3156/2019-TCU-Plenário, com fundamento nos arts. 32, inciso II, e 34 da Lei 8.443/1992 e no art. 287 do RI/TCU;
c) no mérito, rejeitar os embargos de declaração opostos individualmente pelos Srs. Laudemir André Muller e Luiz Fernando Pires Augusto e pelas Sras. Lytha Battiston Spíndola e Sheila Ribeiro Ferreira;
d) não conhecer dos embargos de declaração opostos pelo Sr. Carlos Eduardo Esteves Lima contra o Acórdão 1500/2021-TCU-Plenário, que modificou o Acórdão 3156/2019-TCU-Plenário, em razão de sua intempestividade, nos termos do art. 34, § 1º, da Lei 8.443/1992 e do art. 287, § 1º, do RI/TCU;  
e) dar ciência do acórdão que vier a ser proferido, assim como do relatório e do voto que o fundamentarem, aos embargantes e aos demais interessados, responsáveis citados em razão do Acórdão 3156/2019-TCU-Plenário.
Por derradeiro, alertamos para a existência de pedido de cópia (peça 152) , analisado pela Unidade Técnica à peça 156 e pendente de avaliação.".
	É o relatório.

Tulio Tavares Florence (OAB-BA 31174), representando Afonso Bandeira Florence; Paulo de Oliveira Masullo (OAB-DF 41.738) e outros, representando Silas Brasileiro; Antônio Glaucius de Morais (OAB-DF 12.308) e outros, representando Reinhold Stephanes; Daniel Vieira Bogéa Soares (OAB-DF 34.311) e outros, representando Ruy Nunes Pinto Nogueira; Guilherme Henrique Magaldi Netto (OAB-DF 4.110), representando Antônio de Aguiar Patriota; Alvaro Figueiredo Maia de Mendonça Junior (OAB-PE 14.265), representando Wagner Goncalves Rossi; Guilherme Henrique Magaldi Netto (OAB-DF 4.110) e outros, representando Evandro de Sampaio Didonet; Juliana Tavares Almeida (OAB-DF 12.794) e outros, representando Luiz Fernando Pires Augusto; Barbara Medina Coeli Egreja (OAB-RJ 145.749) e outros, representando Antonio José Alves Junior; Pedro Paulo Alves Correa dos Passos (OAB-DF 64.481) e outros, representando Miguel João Jorge Filho; Eugenio Jose Guilherme de Aragao (OAB-DF 4.935) e outros, representando Eva Maria Cella Dal Chiavon; Mauro Porto (OAB-DF 12.878), representando Sheila Ribeiro Ferreira e Lytha Battiston Spíndola.

Procurador Rodrigo Medeiros de Lima.

TOMADA DE CONTAS ESPECIAL. ACÓRDÃO 1500/2021-PLENÁRIO, QUE CONHECEU E DEU PROVIMENTO A EMBARGOS DE DECLARAÇÃO COM EFEITOS INFRINGENTES SOBRE O ACÓRDÃO 3156/2019-PLENÁRIO. INTERPOSIÇÃO DE CINCO EMBARGOS DE DECLARAÇÃO. NÃO CONHECIMENTO DE UM EMBARGO POR INTEMPESTIVIDADE. CONHECIMENTO DE QUATRO EMBARGOS PARA, NO MÉRITO, NÃO ACOLHÊ-LOS. CIÊNCIA AOS EMBARGANTES E DEMAIS RESPONSÁVEIS NOS AUTOS.

REPRESENTAÇÃO (REPR)

Secretaria de Controle Externo do Sistema Financeiro Nacional (SecexFinan).

Conforme bem resumido pelo Representante do MP/TCU em seu parecer (peça 158) , integralmente transcrito para o relatório que precede este voto, o autos tratam (§§ 1º a 4º do parecer) "de representação a respeito de possíveis irregularidades ocorridas na Câmara de Comércio Exterior da Presidência da República - Camex e na Secretaria do Tesouro Nacional - STN, entre outros órgãos e agentes envolvidos, relacionadas à aprovação de 4 (quatro) operações de financiamento, vinculadas à exportação de bens e serviços, com amparo do Proex Equalização, por prazo superior ao máximo legalmente permitido, com violação ao art. 2, §1º, c/c art. 3 da Lei 10.184/01 c/c o art. 1, § 2º, c/c arts. 4º, § 1º, e 9° da Resolução 3.219/04 do CMN e Portarias Ministeriais vigentes à época das operações:
"2. O Tribunal determinou, por meio do Acórdão 3156/2019-TCU-Plenário (peça 34) , a instauração de 4 (quatro) tomadas de contas especiais para quantificação do dano e apuração de responsabilidades atinentes às irregularidades apuradas nestes autos, oportunidade em que autorizou a citação dos responsáveis identificados para que oferecessem alegações de defesa.
	3. Irresignado, o Sr. Evandro de Sampaio Didonet opôs Embargo de Declaração (peça 46) contra o referido acordão. Ao analisá-lo, o Tribunal exarou o Acórdão 1500/2021-TCU-Plenário (peça 69) , no qual acolheu os embargos declaratórios e concedeu efeitos infringentes ao Acórdão 3156/2019-TCU-Plenário, no sentido de afastar a culpabilidade do responsável e, em consequência, excluí-lo do rol de responsáveis relacionados à Operação Cofig nº 533.
	4. Neste momento processual, aprecia-se cinco embargos de declaração, opostos individualmente pelos Senhores Laudemir André Muller (peças 83-84) ; Luiz Fernando Pires Augusto (peças 87-92) ; Lytha Battiston Spíndola (peça 97) ; Sheila Ribeiro Ferreira (peças 102-103) e Carlos Eduardo Esteves Lima (peça 128) , em face do Acórdão 1500/2021-TCU-Plenário".
2.	Após analisar referidos embargos de declaração, atendendo à minha solicitação, a unidade técnica, em instrução integralmente transcrita para o relatório que precede este voto (peça 149) , propôs (§ 47 da instrução) :
Preliminarmente, notificar todas as partes arroladas no Acórdão 3156/2019-TCU-Plenário respeito do Acórdão 1500/2021-TCU-Plenário, em razão de seus efeitos infringentes sobre o primeiro acórdão; 
não conhecer dos embargos de declaração opostos por dois responsáveis, em razão de não terem apontado obscuridade, omissão ou contradição no acórdão atacado, nos termos do art. 287, §1º, do RI/TCU;
não conhecer dos embargos de declaração opostos por um responsável, em razão de sua intempestividade; 
no mérito, não acolher esses dois últimos embargos; 
dar ciência do acórdão a todos os responsáveis nos autos. 
3.	Divergindo parcialmente da unidade técnica, especificamente com relação ao item "b", retro, o Representante do MP/TCU argumentou que (§§ 7º a 10 do parecer) :
"7. A nossa pontual discordância dá-se em relação aos embargos opostos pelos Srs. Laudemir André Muller e Luiz Fernando Pires Augusto, os quais entendemos que devem ser conhecidos, pois, inobstante não terem indicado, de forma literal, a ocorrência de omissão, contradição ou obscuridade no aresto embargado, apontaram a adoção de premissa fática equivocada que teria levado à indevida inclusão de seus nomes no rol de responsáveis. 
8.	É bom salientar que essa mesma circunstância (equívoco do Tribunal em determinar o chamamento aos autos de agente que não deveria constar do rol de responsáveis) foi suficiente para que os aclaratórios opostos pelo Sr. Evandro de Sampaio Didonet (peça 46) fossem conhecidos e tivessem o mérito examinado, razão por que, a bem da fiel observância do princípio da isonomia, recomendamos que os embargos de declaração opostos pelos Srs. Laudemir André Muller e Luiz Fernando Pires Augusto sejam, também, conhecidos.
9.	No mérito, no entanto, devem os aludidos embargos ser rejeitados, eis que as situações dos embargantes não coincidem com a do Sr. Evandro Sampaio Didonet, pois este último, diferentemente dos embargantes - que ocupavam os cargos de Assessor Especial do Ministro de Estado do Desenvolvimento Agrário e de Secretário Adjunto de Assuntos Internacionais do Ministério da Fazenda - ocupava cargo no qual 'não estaria em posição ou mesmo em circunstância de questionar as deliberações conduzidas por Ministros e Secretários'  (...) .
10. Por ostentarem circunstâncias subjetivas outras que não as mesmas observadas em relação ao Sr. Evandro de Sampaio Didonet, a seara apropriada para bem se avaliar a responsabilização dos embargantes, Srs. Laudemir André Muller e Luiz Fernando Pires Augusto, é a instrução processual que será levada a efeito no curso das respectivas TCEs e não a estreita via dos embargos de declaração".  
4. Antecipo que concordo integralmente com as análises e conclusões oferecidas pela unidade técnica, salvo com relação à divergência aberta pelo MP/TCU, com cujas razões e conclusões manifesto-me de acordo no ponto específico. Porque transcritos para o relatório que precede este voto, procederei apenas às observações e esclarecimentos a seguir.
5. Com efeito, o § 7º do art. 187 do RI/TCU determina que caso concedido efeitos infringentes a embargos, os prazos serão devolvidos a todos os interessados, razão pela qual concordo com a proposta contida na alínea "a" do item 2, retro. 
6. Quanto à alínea "b" do referido item, endosso integralmente as razões oferecidas pelo MP/TCU, retro destacadas, as quais considero suficientes para fundamentar a presente deliberação nesse ponto. 
7. Com relação à peça apresentada pelo Sr. Carlos Eduardo Esteves Lima, sua intempestividade em relação ao momento em que tomou conhecimento do conteúdo do Acórdão 1500/2021-TCU-Plenário impede seu conhecimento. 
8. Por último, relativamente aos embargos acostados pelas Sras. Lytha Battiston Espíndola e Sheila Ribeiro Ferreira, transcrevo a percuciente análise e conclusões oferecidas pela unidade técnica em suas instruções, com a qual também concordou o MP/TCU (§§ 32 a 33 e 35 a 39 da instrução) :
"32.	Verifica-se, conforme o trecho acima transcrito do regimento interno da Camex, que há duas hipóteses de substituição de Ministros de Estados, membros do Conselho de Ministros da Camex: (i) ministros interinos e (ii) representantes formalmente indicados. 
33.	Assim, pela simples análise dos cargos descritos nas atas das reuniões, para os demais responsáveis signatários das decisões consideradas irregulares, não seria possível eventualmente afastar a culpabilidade de outros gestores, de modo que, não procede o apontamento de contradição. 
 (...) 
36.	Conforme a previsão contida no art. 11 do Regimento Interno da Camex, além dos substitutos naturais dos Ministros, os quais seriam os indicados no Decreto nº . 6.532/2008, que dispunha à época sobre substituição de Ministros de Estado em suas ausências, afastamentos, impedimentos legais ou regulamentares; havia a possibilidade de substituição por representante formalmente indicado. 
37.	Dessa forma, seria cabível que ocupantes de cargos diversos dos cargos de Ministro e Secretário Executivo estivessem na reunião na condição de membro votante. Quando da prolação do Acórdão 3156/2019-TCU-Plenário assumiu-se que os signatários das atas das reuniões da Camex detinham direito a voto e suas assinaturas em tais atas estariam a demonstrar essa condição. A simples análise da descrição do cargo não seria suficiente para excluir a responsabilidade dos demais signatários das atas. 
38.	Não há, portanto, omissão no Acórdão recorrido em não se ter apreciado as circunstâncias dos demais citados. Além disso, não se trata de pretensão cabível em sede de embargos de declaração, pois o escopo dos embargos é apenas o de aclarar ou integrar a decisão para sanar alguma obscuridade, omissão ou contradição. 
39.	A existência de indicação formal dos respectivos ministérios para os responsáveis citados, que não ocupavam cargo de Secretários Executivos, terão que ser avaliadas individualmente no âmbito das Tomadas de Contas Especiais, ocasião em que são abertos o contraditório e ampla defesa. Eventualmente, haverá que se diligenciar novamente a Secretaria Executiva da Camex, de modo a obter informações completas e confirmar as circunstâncias da representação de cada responsável citado.". 
Ante o exposto, manifesto-me por que o Tribunal aprove o acórdão que ora submeto à deliberação deste Colegiado. 
	TCU, Sala das Sessões, em 21 de setembro de 2022. 
AUGUSTO SHERMAN CAVALCANTI
Relator